【裁判字號】    95,台上,1492
【裁判日期】    950323
【裁判案由】    貪污
【裁判全文】
最高法院刑事判決            九十五年度台上字第一四九二號
    上  訴  人  甲○○
    選任辯護人  林詮勝律師
    上  訴  人  乙○○
    選任辯護人  吳明益律師
    上  訴  人  丙○○
                        30號.
                丁○○
    上 列二 人
    共      同
    選任辯護人  邱聰安律師
上列上訴人等因貪污案件，不服台灣高等法院花蓮分院中華民國
九十四年十一月三日第二審更審判決（九十二年度重上更(三)字第
九０號，起訴案號：台灣台東地方法院檢察署八十五年度偵字第
二四一０、三一五一號），提起上訴，本院判決如下：
    主  文
原判決撤銷，發回台灣高等法院花蓮分院。
    理  由
本件原判決認定上訴人甲○○係台東縣達仁鄉鄉長、上訴人乙○
○為該鄉公所財經課長、上訴人丙○○為財經課技士、上訴人丁
○○為主計員兼總務，均係依據法令從事公務之人員。達仁鄉公
所為辦理「大溪至大武橋道路第五期工程」公用工程發包作業，
訂於民國八十四年二月十七日上午十時，在該鄉公所二樓會議室
開標，甲○○負責決標，乙○○為主辦課長，丙○○為業務承辦
人，丁○○則因當日台東縣政府未派員到場，臨時被指定負責監
標，均為經辦該公用工程之人員。因向銓元營造有限公司（下稱
銓元公司）借牌參與投標之吳正茂及向逸林營造有限公司借牌參
與投標之戴千萬均有意承做該工程，雙方於開標當日上午十時以
前，在大武郵局前進行協商，嗣因風聞尚有他人投遞標單，故協
商未成，即各自依限在十時前向大武郵局投遞標單，再轉往達仁
鄉公所二樓會議室。當時在會議室負責開標及監標作業之丙○○
、丁○○竟於開標時間屆至後，仍任由邱榮賢、莊金能、雷勝二
、戴千萬、吳正茂離開現場，並與在場等候與得標廠商洽談下包
及受永盛營造有限公司負責人王雙慶委託處理投標事宜之蘇嘉斌
及前往尋求轉包機會之沈聰連，轉往鄉長室繼續協商；甲○○、
丙○○、乙○○均基於共同圖利之犯意在場參與，稍後自屏東趕
來之銓元公司負責人李德宗亦加入協商，此時甲○○、丙○○、
邱榮賢、莊金能、雷勝二、戴千萬、吳正茂、李德宗、蘇嘉斌、
沈聰連就上開公用工程基於舞弊之犯意聯絡，吳正茂、李德宗表
示願意給各廠商「圓仔湯」補償及提出新台幣（下同）一百萬元
補償戴千萬之損失，惟須提高投標底價，經徵前開甲○○等人及
其他參與投標公司負責人或現場代表人同意後，以配合更改標單
、工程價目表造成廢標，或將原標單、工程價目表銷燬，另重新
填寫新標單、工程價目表，或取走投標單所應附之相關資料及將
銓元公司之原投標金額二千一百八十萬元重新書寫為接近底價（
三千二百零四萬元）之三千一百五十六萬元之方式。丁○○雖未
前往鄉長室參與前揭圍標舞弊協商，惟仍基於與甲○○、丙○○
、乙○○共同舞弊之犯意聯絡，對該舞弊行為未予阻止，並與甲
○○同在「開標紀錄表」上核章，再由甲○○宣布由銓元公司以
三千一百五十六萬元得標。又達仁鄉公所嗣於同年月二十三日與
銓元公司簽訂「工程合約書」，依該合約書所附單價分析表關於
「廢土運棄地點距工地以最短運距三公里計，以不影響當地水利
及農作物為主，地點由承包商自覓」之約定，承包廠商有將工程
棄土運離工地，棄置於適當地點，避免對當地水利及農作物造成
損害之義務。丙○○為該工程監工、決算等業務之承辦人，明知
以銓元公司名義簽訂上開「工程合約書」，實際係由吳正茂施作
之前揭工程，並未僱工裝運廢土至工地以外之地點棄置，而係就
地推落路邊，致影響水土保持並損壞路旁農作物，仍基於直接圖
吳正茂不法利益之犯意，於該工程驗收時，在其職務上所製作「
工程竣工請驗表」上，虛偽記載實作（棄土）數量為五萬九千六
百九十立方公尺（與預算數量相同）之不實事項，並將之送請不
知情之鄉長甲○○、課長乙○○、秘書謝情雄核章，以之作為簽
請核發工程款一百四十六萬二千四百零五元之依據，直接圖利銓
元公司一百四十六萬二千四百零五元，足生損害於達仁鄉公所等
情。因而撤銷第一審關於上訴人等四人部分之判決，改判均論處
其等共同依據法令從事公務之人員，對於主管之事務，直接圖利
罪刑（丙○○所犯為連續犯）。固非無見。
惟查：(一)、原判決理由（第參部分、第一段之(三)）論述，「至於
貪污治罪條例第４條第１項第３款之犯罪要件規定為『建築或經
辦公用工程或購辦公用器材、物品，浮報價額、數量、收取回扣
或有其他舞弊情事者』，該條公用工程收取回扣之所謂回扣，係
指依據法令從事公務之人員，就應付給之建築材料費或工程價款
，向對方要約，提取一定比率，或扣取其中一部分，圖為自己不
法之所有。而經辦公用工程浮報價額數量罪，所謂『浮報價額數
量』，係指就原價格故為提高，以少報多，從中圖利而言（最高
法院７５年台上字第５１３６號判決參照）。而本條款既屬公務
員之重大貪污行為，且所指之其他舞弊情事係屬概括規定，自應
與浮報價額、數量、收取回扣等獲取不正當利益者有等同的危害
性方可相提併論。此亦有最高法院６８年台上字第３７３６號判
決所載『公務員經辦公用工程舞弊罪，係同條例第６條第３款（
按即修正前貪污治罪條例第６條第１項第４款）公務員圖利罪之
特別規定，尤應優先適用』，因此如果公務員在執行職務並沒有
類似從中收取回扣，或透過浮報金額數量等等直接牟取不法利益
，而僅僅是違背法令圖利他人，自不應構成貪污治罪條例第４條
第１項第３款之貪污罪。」云云。但依原判決認定之事實，上訴
人等係於開標之過程中，縱容吳正茂等人「搓圓仔湯」圍標，並
由其等於達成協議後，更改標單，將投標金額提高至高於銓元公
司之投標金額，或以其他方式使低於銓元公司投標金額之標單造
成廢標，再由吳正茂將銓元公司標單上之金額更改為三千一百五
十六萬元而得標等情。倘屬無訛，則上訴人等係違反當時有效之
「機關營繕工程及購置定製變賣財物稽察條例」之規定，使最低
標價者廢標，並使銓元公司更改標單提高標價而得標，致使公庫
增加支出，此與以舞幣之方法而為「浮報價額」無異，自非單純
圖利。原審未深入審究，遽為上述論斷，所持見解不無屬可議。
(二)、原判決事實欄記載，投標廠商共有十八家，「共計十八個標
封（詳如附表）」等詞（見原判決第三頁第三列）。但核閱原判
決並無「附表」之登載，致事實有欠詳盡，自屬可議。(三)、原判
決事實欄初謂，甲○○、丙○○、乙○○、丁○○共同基於「圖
利」之犯意，任由廠商更改標單圍標云云；但嗣又稱丁○○基於
與甲○○、丙○○、乙○○共同「舞幣」之犯意聯絡，在開標紀
錄表上核章等情（見原判決第三頁第三列、第二十七列），前後
認定不一致，顯屬理由矛盾。(四)、原判決事實欄（第三段）記載
，丙○○如何在「工程竣工請驗表」上登載不實，並簽請上級核
發工程款，以圖利他人部分之事實，究竟丙○○何時登載不實？
所為係圖利何人？該人何時具領得工程款？均未翔實認定，致事
實尚欠明白，亦嫌理由不備。(五)、原判決理由（第貳部分、第三
段之(七)）述：「……再從標單上投標廠商以及負責人姓名也都
是用藍色筆書寫，而在標單上將零佰貳拾玖萬中的「零」改為參
的字體寫法與參仟……萬之「參」寫法不同，顯非出於同一人之
筆跡。足證順風公司的標單也是在決標現場臨時修改。」云云，
並未將筆跡送請有關機關鑑定，僅以「參」字寫法不同，即認為
非出於同一人筆跡，故順風公司之標單也是在決標現場臨時修改
。所為論斷，跡近推測，自屬可議。(六)、本院前次判決（九十二
年度台上字第六０三六號）發回更審意旨第二點及第五點指明：
「(二)、證人蘇嘉斌、呂理亮證述，系爭工程如何圍標，如何更改
標章，由銓元公司得標，事後吳正茂向戴千萬借得三百三十萬元
，並將其中二百萬元交予蘇嘉斌等人分配予圍標之廠商，呂理亮
亦分到一萬元等情。而戴千萬於八十四年二月十七日即開標當日
，確曾自其台東區中小企業銀行（帳號：四六二九）領取現款一
百萬元，及自乃弟戴我益同銀行（帳號：二四六二八）帳戶內提
領二百三十萬元現金，合計領得三百三十萬元，此有取款條二紙
（影本）附卷可稽，亦經戴千萬供證無誤，正與蘇嘉斌、呂理亮
證述『搓圓子湯』資金來源之情節相符。此等不利於被告等之事
證，相互佐證，能否資為被告等犯罪之證據，不無深入研求之餘
地。」「(五)、證人黃守直、王雙慶、蘇嘉斌均證述，系爭工程於
八十四年二月十七日上午十時三十分開標，拖延至近下午一時才
決標，宣布由銓元公司得標等語（見八十四年度他字第三三號卷
第五七、六六、七一頁）如果無訛，何故拖延甚久才決標，其故
安在？案經發回，允宜深入究明。」等情。此等事證是否足以佐
證上訴人等之犯罪事實，原審未併予審究，亦欠允洽。(七)、原審
九十一年度上更(二)字第一０八號判決書，係於九十二年八月十三
日交付予原審法院副警長送達，但該副警長送達予承辦檢察官之
送達回證記載同年九月一日收受判決書。究竟同年八月十三日至
九月一日之間，該副警長曾否對該檢察官為送達？此攸關上訴人
等訴訟權益甚巨，案經發回，允宜查證清楚。(八)、甲○○辯稱，
開標當日上午十時許，伊將預算書及底價交給丙○○保管後，即
返回辦公室，直至丙○○前來報告要開標時，才返回投標場，伊
根本不知有廠商在會議室協議圍標之情事，又檢舉人呂理亮曾因
承包該鄉工程未按圖施工，遭伊要求扣款，具因另一工程貸款事
，與丙○○發生口角，因而懷恨在心，故蓄意構陷報復等情，尚
屬有利之辯解，究否可信？原判決未詳予說明，亦嫌理由不備。
上訴人等上訴意旨，均指摘原判決不當，非無理由，應認仍有撤
銷發回更審之原因。
據上論結，應依刑事訴訟法第三百九十七條、第四百零一條，判
決如主文。
中    華    民    國  九十五  年    三    月  二十三  日
                      最高法院刑事第四庭
                          審判長法官  吳  雄  銘
                                法官  池  啟  明
                                法官  劉  介  民
                                法官  郭  毓  洲
                                法官  韓  金  秀
      本件正本證明與原本無異
                                      書  記  官
中    華    民    國  九十五  年    三    月  二十七  日
                                                      ｊ


司法院資訊處製作；財團法人民間司法改革基金會備份。
